【裁判字號】    99,訴緝,66
【裁判日期】    990512
【裁判案由】    妨害兵役
【裁判全文】
臺灣臺北地方法院刑事判決              99年度訴緝字第66號
公  訴  人  臺灣臺北地方法院檢察署檢察官
被      告  甲○○
上列被告因違反妨害兵役治罪條例案件，經檢察官提起公訴（89
年度偵字第6462號），嗣於本院準備程序進行中，被告就被訴事
實為有罪之陳述，經本院合議庭裁定由受命法官獨任進行簡式審
判程序，本院判決如下：
    主  文
甲○○意圖避免常備兵徵集，核准出境後，屆期未歸，經催告仍
未返國，處有期徒刑伍月，如易科罰金，以銀元佰元即新臺幣
玖佰元折算壹日。
    犯罪事實
一、甲○○為民國62年次之乙等體位常備兵男子，於88年7月17
    日向戶籍地之臺北市中正區公所以觀光名義申請出境，經核
    准後，於88年8月15日出境至美國，依規定應於88年10月14
    日前返國，竟意圖避免常備兵徵集，出境後屆期未歸，經臺
    北市中正區公所於88年11月25日以北市正兵徵出字第882199
    7300號號函請其父劉德富催告其返國完成後續常備兵徵集處
    理，並由劉德富於88年12月3日收受通知後，詎甲○○仍滯
    留境外，仍未返國，嗣經臺北市政府於88年12月16日以北市
    兵二字第8822774900號臺北市89年第D697梯次空軍大專常備
    兵徵集令，通知甲○○應於89年1月17日上午8時10分至松山
    火車站前站廣場集合出發，並至嘉義崎頂陸軍第157旅報到
    之徵集內容，然因甲○○舉家出境，而未依規定返國接受常
    備兵徵集。
二、案經臺北市政府移送臺灣臺北地方法院檢察署檢察官偵查起
    訴。
    理    由
一、本件被告所犯非死刑、無期徒刑、最輕本刑為3年以上有期
    徒刑之罪，或高等法院管轄第一審之案件，被告於本院準備
    程序中，就被訴事實為有罪之陳述，經告以簡式審判程序之
    旨，並聽取檢察官、被告之意見後，本院裁定進行簡式審判
    程序，是本件之證據調查，依刑事訴訟法第273條之2規定，
    不受同法第159條第1項、第161條之2、第161條之3、第163
    條之1及第164條至第170條規定之限制，合先敘明。
二、上揭犯罪事實，業據被告甲○○於本院審理時坦承不諱，並
    有臺北市政府88年12月16日北市兵二字第8822774900號臺北
    市89年第D697梯次空軍大專常備兵徵集令、役男出境申請書
    2紙、臺北市政府兵役處88年11月22日北市兵二字第8822572
    500號函及所附役男逾期未返名冊、掛號郵件收件回執及所
    附臺北市中正區公所88年11月25日以北市正兵徵出字第8821
    997300號號函、臺北市政府兵役處89年3月6日北市兵二字第
    8920504300號函及所附名冊等件附卷可稽（見偵查卷第2至9
    頁、第12至13頁）。綜此，由上開相關書證等補強證據，足
    認被告之自白核與事實相符，堪以憑信。是本件事證明確，
    被告犯行堪以認定，應予依法論科。
三、新舊法之比較：
    (一)按被告行為後，刑法部分條文業於94年1月7日修正，同年
      2月2日經總統令公布，並自95年7月1日起施行。而刑法第
      11條有關刑法總則之適用範圍，修正前原規定為：「本法
      總則於其他法令有刑罰之規定者，亦適用之。但其他法令
      有特別規定者，不在此限。」，修正後則規定為：「本法
      總則於其他法律有刑罰或保安處分之規定者，亦適用之。
      但其他法律有特別規定者，不在此限。」，矧「總則編適
      用之範圍，基於法律保留及罪刑法定原則，刑法以外之其
      他刑事特別法，應指法律之規定，不包括行政命令在內，
      爰將『法令』修正為『法律』以符上開基本原則之意旨。
      」（該條修正理由第一項參照），是刑法第11條僅屬使刑
      法以外之刑事特別法得以一體適用刑法總則規定之過橋條
      款耳，其規定本身無關罪刑之實質內容，是該條文字修正
      尚不生新舊法比較之問題，應逕依修正後刑法第11條前段
      ，適用刑法總則之規定，先予敘明。再修正後刑法第2條
      第1項規定：「行為後法律有變更者，適用行為時之法律
      。但行為後之法律有利於行為人者，適用最有利於行為人
      之法律。」，此條規定與刑法第1條罪刑法定主義契合，
      係規範行為後法律變更所生新舊法律比較適用之準據，是
      刑法第2條本身雖經修正，尚無比較新舊法之問題，應一
      律適用裁判時之現行刑法第2條以決定適用之刑罰法律。
    (二)次按被告行為後，妨害兵役治罪條例第4條於91年6月26日
      修正時增列第8款「核准出境後，屆期未歸，經催告仍未
      返國者」之規定，就修正前後規定觀之，同條第5款所謂
      「應受徵集，無故逾入營期限五日者」，除核准出境後，
      屆期未歸外，其他無正當理由逾入營期限5日者均屬之，
      屬於廣義規定；至於同條第8款則僅限於「核准出境後，
      屆期未歸，經催告仍未返國者」之方法，屬於狹義規定。
      兩者構成要件之範圍不同，該次修正即屬於法律構成要件
      之變更，而有新舊法比較問題（最高法院97年台上字第68
      56號判決意旨參照）。又該條例第4條之法定刑由「處六
      月以上、五年以下有期徒刑」修正為「處五年以下有期徒
      刑」，新舊法比較之結果，以修正後之規定對被告較有利
      ，自應依刑法第2條第1項前段規定，適用裁判時之法律即
      修正後之妨害兵役治罪條例第4條第8款規定論處。
四、核被告所為，係犯妨害兵役治罪條例第4條第8款之意圖避免
    常備兵徵集，核准出境後，屆期未歸，經催告仍未返國罪。
    公訴意旨雖認被告應受徵集，無故逾入營期限5日，涉犯同
    條例第4條第5款之意圖避免常備兵徵集，應受徵集，無故逾
    入營期限5日罪，然妨害兵役治罪條例第4條於91年6月26日
    修正時增列第8款「核准出境後，屆期未歸，經催告仍未返
    國者」之規定，該款規定原為同條第5款所謂「應受徵集，
    無故逾入營期限五日者」之規定所概括，業如前述，現行法
    既將「核准出境後，屆期未歸，經催告仍未返國，致未能接
    受徵兵處理者」之情形予以特別規定，自應優先適用該規定
    ，附此敘明。爰審酌被告並無前科，品行尚佳，其於申請核
    准出境後，無正當理由滯留國外未歸，以此手段遂行逃避常
    備兵之徵集，且遲至99年4月間返國接受徵兵處理，嚴重破
    壞兵役制度之公平性，枉顧社會國家公益，所為業已妨害國
    家徵兵之順暢及兵役之有效管理，犯罪動機、目的、手段，
    並依妨害兵役治罪條例第2條第2項之規定審酌其妨害兵役情
    狀及該條例第2條第1項所定次序，暨犯罪後坦承犯行，態度
    良好等一切情狀，量處如主文所示之刑。另被告於犯罪時之
    88年間，刑法第41條第1項前段之規定，原為「犯最重本刑
    為3年以下有期徒刑以下之刑之罪，而受6月以下有期徒刑或
    拘役之宣告，因身體、教育、職業或家庭之關係，執行顯有
    困難者，得以一元以上三元以下折算一日，易科罰金」。嗣
    於90年1月10日修正施行為：「犯最重本刑為5年以下有期徒
    刑以下之刑之罪，而受6月以下有期徒刑或拘役之宣告，因
    身體、教育、職業或家庭之關係，執行顯有困難者，得以一
    元以上三元以下折算一日，易科罰金」，是被告所犯之罪，
    業經修正為得以易科罰金，且依修正前罰金罰鍰提高標準條
    例第2條前段（現已刪除）規定，就罰金原定數額提高為100
    倍折算1日。換言之，依上開說明，本件被告行為時之易科
    罰金折算標準，應以銀元300元折算1日，經折算為新臺幣後
    ，即應以新臺幣900元折算為1日。惟95年7月1日修正公布施
    行之刑法第41條第1項前段又經修正為：「犯最重本刑為5年
    以下有期徒刑以下之刑之罪，而受6個月以下有期徒刑或拘
    役之宣告者，得以新臺幣1千元、2千元或3千元折算1日，易
    科罰金」。比較修正前後之易科罰金折算標準，自以95年7
    月1日修正公布施行前之中間時法，較有利於被告，故本件
    被告所宣告之刑，自應依95年7月1日修正公布施行前之規定
    ，併宣告易科罰金之折算標準。
五、末查被告之犯罪時間雖在96年4月24日以前，然被告先前曾
    經本院於89年6月16日發布通緝，再於99年4月6日緝獲到案
    ，顯見被告於96年7月16日中華民國九十六年罪犯減刑條例
    施行前，經通緝而未於96年12月31日以前自動歸案接受偵查
    甚明，符合中華民國九十六年罪犯減刑條例第5條規定之情
    形，依法自不得減刑，於此一併說明。
據上論斷，應依刑事訴訟法第273條之1第1項、第299條第1項前
段，妨害兵役治罪條例第4條第8款，刑法第2條第1項前段、但書
、第11條前段，90年1月4日修正，同年月10日公布之刑法第41條
第1項前段，修正前罰金罰鍰提高標準條例第2條，現行法規所定
貨幣單位折算新臺幣條例第2條，判決如主文。
本件經檢察官劉文婷到庭執行職務
中    華    民    國    99    年    5     月    12    日
                  刑事第十庭  法  官  呂煜仁
上正本證明與原本無異。
如不服本判決應於收受送達後10日內向本院提出上訴書狀，並應
敘述具體理由；其未敘述上訴理由者，應於上訴期間屆滿後20日
內向本院補提理由書（均須按他造當事人之人數附繕本）「切勿
逕送上級法院」。
                              書記官  曹尚卿
中    華    民    國    99    年    5     月    12    日
附錄本案論罪科刑所犯法條全文
妨害兵役治罪條例第4條
意圖避免預備軍官、預備士官或常備兵、補充兵現役之徵集，而
有下列行為之一者，處五年以下有期徒刑：
一、捏造免役或緩徵原因者。
二、毀傷身體或以其他方法變更體位者。
三、緩徵原因消滅，無故逾四十五日未自動申報者。
四、拒絕接受徵集令者。
五、應受徵集，無故逾入營期限五日者。
六、使人頂替本人應徵者。
七、未經核准而出境者。
八、核准出境後，屆期未歸，經催告仍未返國者。

司法院資訊處製作；財團法人民間司法改革基金會備份。
